【裁判字號】    97,訴,618
【裁判日期】    980423
【裁判案由】    排除侵害
【裁判全文】
臺灣嘉義地方法院民事判決               97年度訴字第618號
原      告  丁○○
            戊○○
共      同
訴訟代理人  丙○
原      告  己○○
            乙○○
被      告  壬○○
            辛○○
共      同
訴訟代理人  嚴庚辰律師
複代理人    林琦勝律師
上列當事人間排除侵害事件，於民國98年4 月9 日言詞辯論終結
，本院判決如下：
    主      文
被告壬○○應將坐落嘉義縣東石鄉○○○段０二二九之０００九
地號土地如嘉義縣朴子地政事務所民國九十七年十二月三十日土
地複丈成果圖C1所示部分、同段０二二九之００一二地號土地如
同複丈成果圖C2所示部分及同段０二二九之００三三地號土地如
同複丈成果圖C4所示部分之土地，各返還於原告及其他共有人。
被告辛○○應將坐落嘉義縣東石鄉○○○段０二二九之００一二
地號土地上如嘉義縣朴子地政事務所民國九十七年十二月三十日
土地複丈成果圖B2所示部分及同段０二二九之００三三地號土地
上如同複丈成果圖B4所示部分之平房拆除，並將各該部分土地各
返還於原告及其他共有人。
原告其餘之訴駁回。
訴訟費用由被告負擔百分之八，餘由原告負擔。
本判決第一項於原告為被告壬○○供擔保新臺幣壹拾萬元後，得
假執行；但被告壬○○如以新臺幣壹拾萬元預供擔保，得免為假
執行。
本判決第二項於原告為被告辛○○供擔保新臺幣貳拾萬元後，得
假執行；但被告辛○○如以新臺幣伍萬元預供擔保，得免為假執
行。
原告其餘假執行之聲請駁回。
    事實及理由
甲、原告主張：坐落嘉義縣東石鄉○○○段0229地號、同段0229
    之0003地號、同段0229之0009地號、同段0229之0012地號、
    同段0229之0032地號、同段0229之0033地號等6 筆土地（下
    稱系爭土地）為原告與他人共有。查系爭土地之位置與毗鄰
    之土地因地緣關係，多屬畸零地，又共有人數眾多且各異，
    無法就整筆土地為使用收益，為配合現地狀況，各土地之所
    有人或共有人間遂達成協議，以地換地之方式，區分使用範
    圍，構築魚塭以從事養殖漁業。原告於民國81年間先向前手
    購買特定範圍之魚塭後，始購買系爭土地之持分，因前開土
    地現況之故，延續前手與他人間以地換地方式，使用所購買
    之特定範圍魚塭，故原告買受之土地持分與購買之特定範圍
    魚塭實際坐落位置並無必然之關係，然自原告買受魚塭後，
    與坐落系爭土地與毗鄰土地上之各魚塭使用權人，各自在管
    理之魚塭範圍內使用收益，迄今已長達20年之久，相安無事
    ，使用現況亦無改變，不料，被告壬○○卻基於毗鄰系爭土
    地之同段0229之0040地號土地所有權人地位，排除原告之侵
    害，顯漠視上開以地換地之約定，原告為免權益受損，以被
    告辛○○雖為系爭0229地號、0229之0009地號、0229之0012
    地號、0229之0032地號等4 筆土地之共有人之一，惟未得原
    告及其他共有人之同意，無法律上之正當權源，擅自占用系
    爭土地上之魚塭及地上物，並將前開魚塭及工作物交由被告
    壬○○管理使用，爰依民法第767 條、第821 條規定，請求
    被告將無權占用之系爭土地回復原狀、騰空並返還予原告及
    其他共有人全體等語，並聲明：被告應將坐落嘉義縣東石鄉
    ○○○段0229之0012地號土地如嘉義縣朴子地政事務所97年
    12月30日土地複丈成果圖（下稱附圖）B2所示磚木造平房、
    同段0118之0033地號土地如同附圖B4所示磚木造平房及A4所
    示部分上之水井拆除；並將如同附圖0229地號土地、0229之
    0003地號土地如同附圖A 所示部分、0229之0009地號土地如
    同附圖A1、B1、C1所示部分土地、0229之0012地號土地如同
    附圖A2、B2、C2所示部分土地、0229之0032地號土地如同附
    圖A3、B3所示部分土地及0229之0033地號土地如同附圖A4、
    B4、C4所示土地返還予原告及其他共有人全體；願供擔保，
    請准宣告假執行。
乙、被告則以：被告壬○○前與系爭土地之共有人本於事實上之
    分管狀態，在系爭土地上魚塭養殖漁業已有20年之久，後因
    經商失敗，土地之持分及管領之魚塭紛遭拍賣，被告辛○○
    為被告壬○○之媳婦，不忍被告壬○○喪志，遂透過其阿姨
    向拍定人輾轉買回，現為系爭0229地號、0229之0009地號、
    0229之0012地號、0229之0032地號等4 筆土地之共有人之一
    ，並將魚塭交由被告壬○○管理使用。又被告辛○○向前手
    買受前揭土地之持分後，並繼受前手與他共有人間之分管契
    約效力，自得在所分管範圍內管領使用系爭魚塭，被告壬○○係被告辛○○之占有輔助人，亦屬有權占用，是原告主張
    系爭土地遭被告無權占用，顯無理由。原告曾就被告壬○○
    占用系爭土地向臺灣嘉義地方法院檢察署提出竊佔罪之告訴
    ，案經臺灣嘉義地方法院檢察署以98年度偵字第47號不起訴
    處分終結，於偵查中，原告自承略以：渠等本係從事魚塭養
    殖業，於民國81年間至現場購買特定之魚塭，於購得後，再
    向前手購買所有權之持分，此乃因當地畸零地多，需換地才
    有辦法利用。至於謄本所記載之內容與魚塭實際坐落位置並
    無關係，各土地所有權人及使用人間雖無分管契約存在，然
    於購地時，已有事實上分管狀態存在等語，足見原告亦承認
    系爭土地之使用已有事實上之分管狀態存在，則被告基於事
    實上之分管契約占有使用系爭土地上之魚塭及地上物，自屬
    有法律上正當權源。倘原告主張前係以地換地方式與被告壬○○在各自管理之魚塭使用收益，惟被告壬○○不信守約定
    ，以毗鄰系爭土地之同段0229之0040地號土地所有權人地位
    ，排除原告之使用，遂向被告壬○○討回遭占用之土地云云
    ，然前揭0229之0040地號土地為被告壬○○單獨所有，原本
    就不在換地之範圍內，被告壬○○自得基於所有權人之地位
    排除侵害，原告執此為主張，容有誤會等語資為抗辯，爰聲
    明：原告之訴駁回；如受不利判決，願供擔保，請准宣告免
    為假執行。
丙、得心證之理由：
一、按訴狀送達後，原告不得將原訴變更或追加他訴，但請求之
    基礎事實同一及不甚妨礙被告之防禦及訴訟之終結者，不在
    此限，民事訴訟法第225 條第1 項第2 款、第7 款分別定有
    明文。本件原告起訴原以壬○○為被告，依民法第767 條之
    規定請求排除侵害及返還所有物；嗣因被告壬○○抗辯其僅
    係為其媳辛○○管理魚塭而非占有人，原告乃於97年12月2
    日就同一請求，追加辛○○為被告。核本件原請求及追加之
    請求，其基礎事實乃屬同一，且依原告追加之時點及2 被告
    間有翁媳關係等情事以觀，原告之追加應不甚妨礙被告之防
    禦，且於本件訴訟之終結亦不甚有妨礙。是依首揭規定，原
    告之追加，應予准許。
二、原告主張系爭0229地號、0229之0003地號、0229之0009地號
    、0229之0012地號、0229之0032地號及0229之0033地號土地
    為原告及其他共有人共有之事實，業據原告提出土地登記謄
    本為證，並為被告所不爭執，堪信為真實。另查系爭0229地
    號土地、0229之0003地號如附圖A 所示部分、0229之0009地
    號土地如附圖A1、B1所示部分、0229之0012 地 號土地如附
    圖A2所示部分、0229之0032地號土地如附圖A3 、B3 所示部
    分土地均為養魚池；系爭0229之0009地號如附圖C1所示部分
    、0229之0012地號如附圖C2所示部分及0229之0033地號如附
    圖C4所示部分之土地均為甘藷田；系爭0229之0012地號如附
    圖B2所示部分及0229之0033地號如附圖B4所示部分之土地上
    為磚木造平房；0229之0033地號如附圖A4所示部分之土地上
    有水井一口等情，業經本院囑託嘉義縣朴子地政事務所測量
    並製作土地複丈成果圖在卷（即附圖），並為兩造所不爭執
    ，應為真實。
三、按「所有人對於無權占有或侵奪其所有物者，得請求返還之
    。對於妨害其所有權者，得請求除去之。」民法第767 條前
    段、中段定有明文。所有權人依民法第767 條前段規定請求
    時，應以現占有該物之人為相對人，而所謂現占有該物之人
    ，固不論其為直接占有人或間接占有人，惟占有人之受僱人
    或類此受占有人之指示而占有之人，則不得為本項請求權之
    相對人；民法第767 條中段所定所有人之請求權，其相對人
    須為以占有以外之方法而妨害其所有權之人且對已生妨害之
    事實，有將之除去之支配力之人。又所有人依前揭規定請求
    返還所有物或除去妨害時，占有人或妨害所有權之人應就其
    占有或妨害，非無正當權源或不法，負舉證之責任。就此，
    被告辯稱其占有係本於默示之分管契約及使用借貸等語，並
    以原告於臺灣嘉義地方法院檢察署98年度偵字第47號竊佔案
    件所為陳述為證。經查：
  (一)原告前曾向臺灣嘉義地方法院檢察署對被告壬○○提出竊佔
    告訴，陳稱略以：被告占用系爭土地應該已經超過15年，我
    們在81年間購買系爭土地（應有部分），當時土地就被占用
    了。系爭土地除0229之0003、0229之0033地號土地外，被告
    與原告於當時均為共有人，且系爭土地全部都是被告在使用
    。我們購買時，是依土地現狀使用收益，迄今沒有改變，我
    們提出本件告訴，是因為被告告我們竊盜同段0229之0040地
    號土地之土石，我們才告的等語（見臺灣嘉義地方法院97年
    度交查字第1553號竊佔卷宗第11頁）。
  (二)原告復於同刑事案件偵查時陳稱略以：我們買系爭土地是作
    為養魚之用，買的時候已經是魚塭了，我們是向前手買特定
    的魚塭，再按土地登記謄本上的應有部分購買，我們要買的
    時候，就知道要用的魚塭在哪裡，現狀迄今都沒有改變等語
    ；原告乙○○復陳稱略以：我買的時候，我的前手曾跟我說
    他和被告協議以地換地的方式來區分使用範圍，因為系爭土
    地所在地區畸零地多，需要用換地方式才能有效利用等語（
    見前揭交查卷第50頁至第51頁）。是原告於本院審理時陳稱
    其購買系爭土地後始與被告協議換地云云，與前揭陳述不符
    ，應非事實。
  (三)原告己○○、乙○○又陳稱略以：我們購買魚塭是為了養魚
    。購買時有到現場看過，魚塭已經挖好了，迄今都沒有改變
    ，但我們沒有看魚塭坐落在何處（那些土地上），買了之後
    ，土地登記謄本有30幾本，魚塭就只有1 個，前手就已經換
    地換好了，實際使用的魚塭與購得之土地應有部分沒有關連
    。我們與被告所使用的魚塭之狀況迄今都沒有變更等語；原
    告乙○○另陳稱略以：是因為被告告我民事，所以我才告他
    竊佔，不然之前土地就換好了，且用了1 、20年，都沒有事
    等語（見前揭交查卷第69頁至第70頁）。
  (四)綜上可知，因系爭土地與鄰近各土地多為畸零地，且多為共
    有，不利於土地之利用，是早在原告取得系爭土地所有權應
    有部分之前，各該土地之所有權人（共有人）已以其等構築
    之魚塭區分使用範圍，互為同意各該所有人使用該所有人魚
    塭所在位置之土地；另參諸原告向其前手購買土地時，係以
    特定魚塭為購買標的，且前揭各所有人就其魚塭所在之土地
    未必全部都有所有權等情，足認各該所有人除互為同意其餘
    所有人使用土地外，於其餘所有人將其魚塭出賣於第三人時
    ，亦同意該第三人（後手）繼續使用，如此解釋亦方符合當
    事人間有效使用系爭土地及鄰近土地之真意，此由原告於81
    年間各向其等之前手購買魚塭後，繼續其前手使用範圍為使
    用10餘年，而各該魚塭所在土地之共有人均未為異議益明。
四、又系爭0229地號土地、0229之0003地號如附圖A 所示部分、
    0229之0009地號土地如附圖A1、B1所示部分、0229之0012地
    號土地如附圖A2所示部分、0229之0032地號土地如附圖A3、
    B3所示部分土地均為養魚池，在原告向其前手購買魚塭時，
    即由被告壬○○使用乙節，為原告自認。又被告主張被告壬○○因積欠債務，前揭魚塭遭拍賣而由第三人拍定，嗣由被
    告辛○○（被告壬○○之媳）向該第三人購回乙節，原告亦
    不為爭執，且有登記謄本附卷可按，應為可採。準此，應認
    被告辛○○係輾轉受讓原為被告壬○○所有魚塭之人，依前
    項說明，應解釋原告於被告辛○○受讓該魚塭時，亦同意被
    告辛○○繼續使用前揭魚塭所在之土地，此由被告辛○○於
    94年11月1 日取得系爭0229地號等4 筆土地所有權應有部分
    ，並由被告壬○○繼續在該魚塭養殖，而原告係因被告壬○○於另案對原告乙○○為請求時，原告始為本件請求之情狀
    觀之益明。是被告辛○○抗辯其就前揭所示部分之土地，有
    正當之使用權，而非無權占有乙節，應為可採。從而，原告
    主張被告辛○○無權占用前揭所示部分之土地，請求被告辛○○將土地返還原告及其他共有人，自屬無據，不能准許；
    又被告辛○○自第三人處買回前揭所示魚塭後，將其交由被
    告壬○○使用乙節，業據被告辛○○陳述在案，是縱被告壬○○為直接占有人，亦難認其為無權占有；若被告壬○○為
    被告辛○○之占有輔助人，則原告更不得以之為本件請求權
    之相對人而對其為請求，是原告請求被告壬○○將前揭所示
    部分之土地返還原告及其他共有人，亦屬無據，不能准許。
五、另查如附圖C1、C2、C4所示部分為甘藷田，已如前述，而前
    揭所示土地為被告壬○○在使用乙節，亦據證人甲○○證述
    在案（見本院卷第173 頁），被告壬○○亦不為爭執，且如
    前所認定由被告辛○○購回而交由被告壬○○管理者，為前
    揭魚塭部分之土地，被告壬○○自不得以被告辛○○得使用
    前揭魚塭所在土地，抗辯其亦有權使用前揭C1、C2、C4所示
    之土地，另被告壬○○亦未另舉證證明其有其他正當使用權
    源，則原告主張被告壬○○無權占用前揭C1、C2、C4所示部
    分之土地乙節，應可採信。從而，原告請求被告壬○○將前
    揭C1、C2、C4所示部分之土地返還原告與其他共有人，於法
    有據，應予准許。至原告請求被告辛○○將前揭C1、C2、C4
    所示部分之土地返還原告與其他共有人部分，因原告並未舉
    證證明被告辛○○亦為前揭所示土地之占有人，是原告此部
    分之請求，難認有據，不能准許。
六、又如附圖B2、B4所示部分為磚木造平房，被告壬○○亦自認
    曾在系爭土地上蓋有工作室1 間。原告乙○○於前揭刑事案
    件偵查時亦陳稱被告壬○○蓋有2 間工寮，1 間在我們買魚
    塭前就有，另1 間不知何時搭建等語（見前揭交查卷第51頁
    ）而依原告提出之照片以觀，前揭平房已經老舊（見本院卷
    第48頁背面、第49頁），應非被告辛○○買回魚塭後所建。
    另查因被告壬○○積欠債務，前揭平房因而與魚塭一併被拍
    賣乙節，業據被告壬○○自認，是應認被告壬○○已因此喪
    失對於前揭平房之事實上處分權；嗣被告辛○○又將魚塭連
    同前揭平房買回，自應認被告辛○○始有前揭平房之事實上
    處分權。再查，前揭平房所在土地並非魚塭所在（非用於開
    設養魚池），被告辛○○即不得以其有權使用前揭魚塭所在
    土地，抗辯其亦有權使用前揭B2、B4所示之土地；被告辛○○亦未另舉證證明其有其他正當使用權源，則原告主張被告
    辛○○無權占用前揭B2、B4所示部分之土地乙節，應可採信
    。從而，原告請求被告辛○○將前揭B2、B4所示平房拆除，
    並將各該部分土地返還原告與其他共有人，於法有據，應予
    准許。至原告請求被告壬○○拆除前揭平房並將前揭B2、B4
    所示部分之土地返還原告與其他共有人部分，難認有據，不
    能准許。
七、末查原告主張如附圖A4所示部分之土地為被告占用，並設有
    水井一座乙節，雖據證人庚○○證稱略以：如附圖A4所示部
    分是被告壬○○在使用等語，惟前揭A4部分之土地為空地，
    連接在系爭土地南側之產業道路（連外道路）且為該道路之
    盡頭（末端），被告並未於該部分土地設置圍籬或其他障礙
    ，禁止他人使用等情，有原告提出之照片附卷可按（見本院
    卷第48頁、第49頁背面、第159 頁），另觀諸系爭土地及鄰
    近土地地籍圖及臺灣嘉義地方法院檢察署囑託嘉義縣朴子地
    政事務所製作之土地複丈成果圖，被告辛○○所使用之土地
    位於最內側（見前揭交查卷第15頁、第65頁），在前揭A4部
    分土地之北側，且該A4所示部分土地之北側亦僅有被告辛○○之魚塭，亦有複丈成果圖可按。是被告為經營養殖，自有
    經由前揭產業道路至前揭A4所示空地之必要，而其他人因在
    前揭A4所示土地北側並無魚塭，自鮮有到前揭A4所示土地之
    必要，是就外觀而言，雖確係被告在使用前揭A4所示部分之
    土地，然究不能因此認為前揭A4所示部分之土地為被告占有
    ，是原告請求被告返還前揭A4所示部分之土地，於法無據，
    不能准許。至原告請求被告拆除前揭A4所示土地上之水井部
    分，經查系爭土地及鄰近土地之所有人互為同意各該所有人
    使用特定部分土地，係為有效利用畸零地，作為魚塭養殖用
    ，已如前述。準此，各該所有人為取得養殖用水，自有挖取
    水井，以抽取地下水之必要，是應認各該所有人亦應有互為
    同意各所有人在其所使用魚塭旁邊擇地挖取水井之意思。是
    則本件被告在前揭A4所示部分之土地上鄰近如附圖A2所示部
    分養魚池處挖取水井（見本院卷第48頁照片），尚非無權占
    有。從而，原告請求被告拆除前揭水井並將該部分土地返還
    原告與其他共有人，亦屬無據，不能准許。
八、據上，原告請求被告壬○○將如附圖C1、C2、C4所示部分土
    地返還原告及其他共有人，以及被告辛○○應將如附圖B2、
    B4所示部分之平房拆除，並將各該部分土地各返還於原告及
    其他共有人部分，為有理由，應予准許；逾此範圍之請求，
    均屬無據，應予駁回。
九、兩造均陳明願供擔保，請求宣告假執行或免為假執行，核於
    原告勝訴部分，兩造之聲請均核無不合，爰酌定相當擔保金
    額予以准許。原告其餘之訴既經駁回，則該部分假執行之聲
    請即失所附麗，應併駁回之。
十、本件事證已臻明確，兩造其餘攻擊防禦方法核與判決結果不
    生影響，爰不一一論述，併此敘明。
丁、訴訟費用負擔之依據：民事訴訟法第79條。
中    華    民    國    98    年    4     月    23    日
                  民事第一庭  法  官  林望民
以上正本係照原本作成
如對本判決上訴須於判決送達後20日內向本院提出上訴狀
中    華    民    國    98    年    4     月    23    日
                              書記官  陳慶時


司法院資訊處製作；財團法人民間司法改革基金會備份。
